【裁判字號】    88,簡上,374
【裁判日期】    890518
【裁判案由】    給付票款
【裁判全文】
臺灣高雄地方法院民事判決  八十八年度簡上字第三七四號
    上  訴  人  大眾交通運輸股份有限公司
    法定代理人  劉啟宏
    訴訟代理人  莊春敏
    被上訴人    甲○○
右當事人間請求給付票款事件，上訴人對於中華民國八十八年八月十九日本院八十八
年度雄簡字第一四六五號第一審判決提起上訴，本院判決如左：
    主      文
上訴駁回。
第二審訴訟費用由上訴人負擔。
    事      實
甲、上訴人方面：
一、聲明：求為判決：
(一)原判決廢棄。
(二)被上訴人在第一審之訴駁回。
(三)第一、二審訴訟費用由被上訴人負擔。
二、陳述：
(一)上訴人名稱已變更為大眾交通運輸股份有限公司，法定代理人為劉啟宏，被上訴
    人於原審以大眾汽車交通股份有限公司法定代理人劉莊春敏為被告提起本件訴訟
    ，顯有未當。又按訴訟中有犯罪嫌疑牽涉其裁判者，法院得在刑事訴終結前，以
    裁定停止訴訟程序，民事訴訟法第一百八十三條所明訂。上訴人法定代理人劉啟
    宏已於八十八年十一月六日向台灣高雄地方法院檢察署按鈴申告訴外人即發票人
    劉正元涉嫌偽造文書，爰聲請於該刑事訴訟終結前，裁定停止本件訴訟。
(二)被上訴人主張其執有訴外人劉正元簽發、上訴人公司背書、面額新台幣  (下同)
    六十萬元、票號二七一二二七號、發票日民國八十六年五月十四日、到期日八十
    七年五月十四日之本票一紙 (下稱系爭本票)，惟上訴人公司否認於系爭本票上
    背書，況上訴人公司與被上訴人並無金錢往來，上訴人公司自無背書並交付系爭
    本票予被上訴人之理，被上訴人無對價取得系爭本票，顯屬惡意取得，被上訴人
    自不得享有系爭本票所載之權利。又被上訴人於鈞院審理之初主張系爭本票係上
    訴人公司（原名為大眾汽車交通股份有限公司）前董事長劉文永（當時為董事長
    ）持訴外人劉正元（為劉文永之子）簽發、由上訴人公司背書之系爭本票向被上
    訴人借款，由訴外人即被上訴人之姪女石春燕持系爭本票向被上訴人借錢，訴外
    人劉文永持系爭本票給訴外人石春燕，訴外人石春燕沒有錢才向被上訴人借款等
    語。惟證人石春燕於鈞院八十八年十月二十八日到庭證稱：是劉正元出面借錢，
    斯時伊有打電話問上訴人公司辦公室小姐，辦公室小姐回話說，有蓋印背書就可
    借給劉正元，伊才借錢給劉正元，但伊並未看到劉正元當場簽發本票與蓋印背書
    等語。查被上訴人所稱訴外人劉文永向其借款日為系爭本票之發票日亦即為八十
    六年五月十四日，而訴外人劉文永自八十五年八月二十六日起已為深昏迷狀態之
    植物人，之後並未復元，根本不可能持上訴人公司背書之系爭本票向被上訴人借
    錢，被上訴人所言，顯已矛盾。且自訴外人劉文永臥病後，上訴人公司法定代理
    人莊春敏身為劉家媳婦，且為上訴人公司股東，日夜在上訴人公司幫忙，上訴人
    公司法定代理人莊春敏本人既未接到證人石春燕打來之電話，上訴人公司股東會
    亦未決議同意為訴外人劉正元之借款任背書人，或同意訴外人劉正元持簽發之系
    爭本票為上訴人公司借錢，上訴人公司未收到該筆借款，證人石春燕上開證詞，
    與事實不符。
(三)訴外人劉文永自八十五年八月二十二日第三度中風後，於八十五年八月二十四日
    住進高雄縣岡山鎮林吉市醫院並經診斷為「心血性衰謁昏迷意識喪失」，於八十
    五年八月二十六日轉院住進高雄醫學院，至八十五年九月二十四日共住院二十九
    日，再自八十五年十月二日起至八十六年一月二十九日止門診八次，經高雄醫學
    院診療紀錄為「病人入院後成深度昏迷狀態，經治療後進步至植物人狀態，現住
    安養中心，並至本院門診診療，目前四肢不完全偏癱，無法言語，無法照指示做
    動作，呈重度痴呆癱瘓狀態」，又於八十六年一月二十九日經高雄醫學院審定「
    治療終止審定殘廢」，訴外人劉文永於八十五年九月二十四日自高雄醫學院出院
    住進建安安養中心，於八十六年六月間轉到永康安養中心，其間常回高雄醫學院
    門診，於八十七年一月二十日死亡，足認訴外人劉文永自第三度中風後已不居住
    於高雄市○○○路一二一號樓上住家中，亦未在樓下之上訴人公司，而係長期住
    在醫院或療養機構中。然證人即訴外人劉文永之妻劉陳修於鈞院審理中初證述，
    伊不清楚劉文永有無在系爭本票蓋章背書等語，惟其後又改證述：劉文永於八十
    六年間仍是上訴人公司之老闆，都會把劉文永背到上訴人公司上班，當時劉文永
    實際在處理公司業務，上訴人公司及劉文永個人的印章都是劉文永自己在保管，
    我沒有幫劉文永保管，公司如果需加蓋印章，需經由劉文永之同意，再由會計小
    姐或媳婦蓋章等語，顯與高雄醫學院上開診斷結果不合。
(四)訴外人劉正元於鈞院審理中雖到庭證稱：是我簽發系爭本票向石春燕借錢，我借
    錢時徵得我父親  (即劉文永)之同意，他拿出他所保管的印章，授權我蓋章背書
    ，當我父親的頭腦很清楚，所以才同意當系爭本票之背書人等語。然訴外人劉正
    元於八十六年五月十四日簽發系爭本票，於該日期前後劉文永因病未在上訴人公
    司，而是住在建安安養中心，斯時早已是重度植物人，何能取出所保管的印章，
    授權訴外人劉正元背書。
三、證據：提出公司變更登記事項卡、勞工保險殘廢診斷書、合約書、醫學資料、錄
    音譯文各一件、診斷證明書二件、錄音帶一捲為證，並請求傳訊證人林吉市。
乙、被上訴人方面：
一、聲明：求為判決如主文所示。
二、陳述：除與原審判決書所載者相同茲予引用外，補稱：
(一)訴外人劉正元持系爭本票向被上訴人之姪女石春燕借款，因訴外人石春燕沒有錢
    可借予訴外人劉正元，訴外人石春燕乃向被上訴人借款，因被上訴人與訴外人劉
    正元均經營運輸業，被上訴人知悉訴外人劉正元之父親劉文永為上訴人公司之負
    責人，乃要求作為借款憑證之本票需有訴外人劉正元之父劉文永經營之上訴人公
    司背書始同意借款，訴外人石春燕於八十六年五月十四日持系爭本票前來借款時
    其上已有上訴人公司之背書，被上訴人始同意將六十萬元借予訴外人石春燕。
(二)被上訴人於八十六年五月十四日借款予訴外人劉正元之際，雖不知上訴人公司負
    責訴外人劉文永是否中風，然證人劉陳修於鈞院審理中到庭證稱劉文永為背書時
    意識清醒等語，系爭本票既非出於偽造，且上訴人公司之背書為真正，上訴人公
    司自應負票據背書人之責。
三、證據：援用原審之立證方法。
丙、本院依職權向台灣高雄地方法院檢察署詢該署八十八年度偵字第二七四四五號偽
    造文書之繫屬日期，及向高雄市政府建設局調閱上訴人公司變更事項登記卡，及
    向私立高雄醫學大學附設中和紀念醫院（下稱高雄醫學院）函查訴外人劉文永於
    出院時之精神狀態，並囑託內政部警政署刑事警察局鑑定系爭本票背書之真正，
    及依職權訊問證人劉陳修、劉正元、劉景寬。
    理      由
甲、程序方面：
(一)按第一審之訴訟程序有重大之瑕疵者，第二審法院得廢棄原判決，而將該事件發
    回原法院，但以因維持審級制度認為必要時為限；前項情形，如兩造合意第二審
    法院就該事件為裁判者，應即自為判決，民事訴訟法第四百五十一條第一項、第
    二項定有明文。又第一審判決如合於民事訴訟法第四百五十一條第一項、第二項
    之情形，而兩造未為願由第二審法院自為判決之合意，第二審法院是否為發回之
    判決，仍得斟酌情形定之，並非必為發回之判決不可。甚至如事實及證據有不明
    瞭處，而第二審法院可自行調查並無困難者，亦不得謂有維持審級制度之必要，
    而將該事件發回（王甲乙、楊建華、鄭健才合著民事訴訟法新論七十四年九月印
    行第五百四十五頁正面同此見解）。
(二)本件上訴人公司原名稱為「大眾汽車交通股份有限公司」，法定代理人為「劉文
    永」，於八十六年九月二十日變更法定代理人為「劉陳修」，於八十七年一月十
    二日變更法定代理人為「劉莊春敏」，於八十八年六月二日變更公司名稱為「大
    眾交通運輸股份有限公司」，變更法定代理人為「劉啟宏」等情，有公司變更登
    記事項登記卡五件在卷可參。本件被上訴人於八十七年十二月三十日起訴時 (以
    支付命令之聲請視為起訴) ，當時上訴人公司名稱為「大眾汽車交通股份有限公
    司」、法定代理人則為「劉莊春敏」一節，有公司變更事項登記卡可按，故被上
    訴人以「大眾汽車交通股份有限公司」、法定代理人則為「劉莊春敏」為被告提
    起本件訴訟，於法自無不合。至上訴人公司於第一審言詞辯論終結前雖變更名稱
    為「大眾交通運輸股份有限公司」、變更法定代理人為「劉啟宏」，然被上訴人
    已於本院  (即第二審法院)審理中陳明更正上訴人公司名稱為「大眾交通運輸股
    份有限公司」、並聲請由法定代理人「劉啟宏」承受訴訟在案，而上訴人公司於
    第二審所委任之訴訟代理人即為上訴人公司原法定代理人劉莊春敏，且上訴人公
    司所主張之事實及證據於第二審法院自行調查並無困難，且均已調查詳盡，詳如
    後述，故如將本件遽為發回之判決，亦徒增當事人之訟累，難謂有維持審級制度
    之必要，是本院斟酌上述情形，認以由本院自為判決為宜，爰依法由本院自為判
    決，合先敘明。
乙、得心證之理由：
一、本件被上訴人起訴主張：訴外人劉正元原欲向被上訴人之姪女石春燕借款，因被
    上訴人之姪女石春燕無錢可貸與，訴外人石春燕乃向被上訴人借款，因被上訴人
    與訴外人劉正元均經營運輸業，被上訴人知悉訴外人劉正元之父親劉文永為上訴
    人公司之負責人，乃要求作為借款憑證之系爭本票需有訴外人劉正元之父劉文永
    經營之上訴人公司背書始同意借款，訴外人石春燕於八十六年五月十四日持系爭
    本票前來借款時其上已有上訴人公司之背書，被上訴人始同意將六十萬元借予訴
    外人石春燕。而被上訴人於八十六年五月十四日借款予訴外人劉正元之際，雖不
    知上訴人公司負責訴外人劉文永是否中風，然證人劉陳修於鈞院審理中到庭證稱
    劉文永為背書時意識清醒等語，系爭本票既非出於偽造，且上訴人公司之背書為
    真正，上訴人公司自應負票據背書人之責。詎被上訴人屆期向發票人即訴外人劉
    正元及背書人即上訴人公司為付款之提示竟未獲付款，迭經追討，仍不給付票款
    爰依據票據之法律關係，訴請上訴人應給付被上訴人票款六十萬元，及自八十七
    年五月十四日起至清償日止按年息百分之五計算之利息等語。
二、上訴人則以：上訴人公司與被上訴人並無金錢往來，被上訴人公司殊無在系爭本
    票上背書並交付予上訴人之理，況被上訴人公司前法定代理人劉文永自八十五年
    八月二十二日第三度中風後，先後在林吉市醫院、高雄醫學院治療，於八十五年
    九月二十四日出院後即住進安養中心，並經診斷為「心血性衰謁昏迷意識喪失」
    、「呈重度痴呆癱瘓狀態」，已為植物人，直至八十七年一月二十日死亡，其間
    劉文永未曾至上訴人公司，亦未住居於家中，而系爭本票之借款日期為八十六年
    五月十四日，劉文永當時殊不可能保管上訴人公司之印章，及同意並授權訴外人
    劉正元以上訴人公司之名義在系爭本票上背書，系爭本票上上訴人公司之背書顯
    係訴外人劉正元所偽造，上訴人公司不應負票據背書人之責任等語，資為抗辯。
三、被上訴人主張其執有以上訴人公司名義背書之系爭本票，到期日屆至向發票人即
    訴外人劉正元及背書人即上訴人公司為付款之提示，未獲付款之情，業據被上訴
    人提出系爭本票一紙為證，且為上訴人公司不爭執，堪信為真實。而被上訴人主
    張上訴人公司為背書人，應負票據背書人之責任一節，則為上訴人所否認，並以
    前開情詞置辯，茲將本院之判斷意見說明如下：
(一)按本票本身是否真實，即是否為發票人所作成，應由執票人負證明之責，故發票
    人主張本票係偽造，應由執票人就本票為真正之事實，先負舉證責任，最高法院
    五十年台上字第一六五九號判例、六十五年度第六次民庭庭推總會決議  (一)可
    資參照。本件上訴人公司主張系爭本票之背書為訴外人劉正元所偽造，揆諸上開
    說明，應由被上訴人先就系爭本票由上訴人公司背書之真正負舉證之責。本件被
    上訴人主張訴外人石春燕於八十六年五月十四日持訴外人劉正元簽發、上訴人公
    司名義背書之系爭本票作為借款憑證，向被上訴人借款六十萬元之事實，業據證
    人石春燕於本院審理中到庭證稱：訴外人劉正元向我借錢時，我有要求本票需有
    背書，才肯借錢給他，他持系爭本票向我借錢時，其上已有上訴人公司之背書，
    因我沒有錢，才持系爭本票向我叔叔  (即被上訴人)借款等語，核與證人劉正元
    到庭證述：我於八十六年五月十四日簽發系爭本票持向劉太太  (即石春燕)借款
    ，劉太太要求要有上訴人公司之背書才肯借錢，而徵得父親  (即劉文永)之同意
    ，他拿出所保管之上訴人公司及法定代理人劉文永之印章，授權我在系爭本票上
    蓋章背書等語，大致相符，堪信真實。又系爭本票於八十六年五月十四日背書時
    ，當時上訴人公司之名稱為大眾汽車交通股份有限公司，法定代理人為劉文永，
    有公司變更事項登記卡一紙在卷可按，核與系爭本票背書人為大眾汽車交通股份
    有限公司、劉文永均相符合。而經本院將上訴人公司留存於高雄市政府建設局辦
    理公司登記之上訴人公司印文及當時之法定代理人劉文永之印文二枚，與系爭本
    票上所加蓋背書人之印文二枚送請內政部警政署刑事警察局鑑驗結果，系爭本票
    背書人之印文二枚與上訴人公司及其法定代理人劉文永留存於公司變更事項登記
    卡之印文相符，此有該局八十八年三月二日刑鑑字第二四０六０號鑑驗通知書一
    紙在卷足參，堪認系爭本票上上訴人公司及法定代理人劉文永之背書為真正。故
    上訴人主張系爭本票上之背書為偽造云云，要無可採。
(二)又按當事人主張有利於己之事實，就其事實有舉證之責任，又私人之印章，由自
    己使用為常態，被人盜用為變態，主張變態事實之當事人，自應就此印章被盜用
    之事實負舉證之責任（最高法院八十三年度台上字第一三八二號、八十六年度台
    上字第七一七號判例意旨參照），本件上訴人公司雖主張訴外人劉正元趁上訴人
    公司法定代理人劉文永中風後呈植物人之際，盜用上訴人公司及法定代理人之印
    章而為背書行為云云。惟查：證人即劉文永之妻劉陳修於本院審理中曾到庭證稱
    ：劉文永中風後頭腦仍清楚，只是行動不方便，於八十六年間仍是上訴人公司之
    負責人，上訴人公司及個人印章均由劉文永自己保管，上訴人公司若需加蓋印章
    ，仍需經他同意，而系爭本票由劉正元簽發，劉文永有同意背書等語，核與訴外
    人劉正元證稱：我父親同意在系爭本票背書時頭腦清楚，他拿出所保管之上訴人
    公司及其個人印章授權我在系爭本票上背書等語相符。又上訴人公司法定代理人
    劉文永雖於八十五年八月二十四日因腦中風腦血栓症、高血壓、膀胱屢管併感染
    、充血性心衰竭意識喪失至林吉市醫院住院治療，至八十五年八月二十六日出院
    ，並於同日起至八十五年九月二十四日止，因再發性腦中風至高雄醫學院住院治
    療，治療經過情形為入院後呈深度昏迷狀態，經治療後進步至呈植物人狀態，自
    高雄醫學院出院後，自八十五年十月二日起至八十六年一月二十九日止在該院門
    診治療，於八十六年一月二十九日經診斷為四肢不完全偏離，無法言語，無法照
    指示作動作，呈重度癡呆狀態等情，固據上訴人公司提出勞工保險殘廢診斷書、
    醫學資料、診斷證明書二件為證，然上開證據僅能證明上訴人公司法定代理人劉
    文永自八十五年八月二十四日住院起至八十六年一月二十九日以前之病況。而再
    經本院訊問證人即高雄醫學院負責診治劉文永之醫師劉景寬結果，證人劉景寬結
    證稱：劉文永於八十一年八月七日、八十二年十月十五日曾因患腦中風住院，於
    八十五年八月二十六日患腦幹中風住院，自八十五年十月二日起八十六年十二月
    二十七日均由家屬前來醫院門診取藥，劉文永本人沒有來，但於八十六年一月二
    十九日因劉文永要申請勞工保險殘廢診斷書時，劉文永本人有來醫院，當時他無
    法說話，我僅就臨床加以判斷屬重度癡呆狀態，並未作精密之精神狀態鑑定，而
    殘廢診斷書所載重度癡呆狀態係指大、小便失禁，但對身體基本需求仍有反應，
    至於對於社會一般事務之辨識力如何，我就無法判斷，但劉文永是罹患腦幹中風
    ，並非腦幹死，所以還有復原之可能，且依劉文永之就醫情形，其所患腦幹中風
    之病情慢慢在進步，但我無法判斷劉文永於八十六年五月十四日之精神狀態如何
    等語綦詳，足認上訴人法定代理人劉文永於八十六年一月二十九日雖經醫師診斷
    為呈重度癡呆狀態，然尚無法證明其已陷於心神喪失或精神耗弱，致無法為本件
    背書行為之狀態。且證人劉景寬亦證稱：劉文永之其病況自住院後亦呈進步之情
    形等語，而系爭本票之背書時間又係在八十六年五月十四日，距上訴人公司前法
    定代理人劉文永本人經高雄醫學院醫師劉景寬於八十六年一月二十九日最後診治
    之日亦有三月半之復原時間，上訴人公司既未能舉證證明其當時之法定代理人劉
    文永於八十六年五月十四日為同意背書或授權訴外人劉正元背書之際處於心神喪
    失及精神耗弱，致無法為背書及同意背書之情，且系爭本票之背書人印文為真正
    ，已如前述，加以上訴人公司當時之法定代理人劉文永於死亡前未曾受有禁治產
    之宣告，是則上訴人公司主張其法定代理人劉文永於八十六年五月十四日為背書
    行為時無法為同意或授權訴外人劉正元背書之辨識判斷能力，故系爭本票上上訴
    人公司之背書係被盜蓋云云，尚難採取。
(三)又證人劉陳修與劉正元雖於本院審理中均證稱：劉文永係在上訴人公司同意並授
    權訴外人劉正元以上訴人公司名義在系爭本票上背書等語，惟另又陳明：劉文永
    自高雄醫學院出院後就住進安養中心等語，經查上訴人公司法定代理人劉文永係
    於八十五年九月二十四日自高雄醫學院出院，然系爭本票係於八十六年五月十四
    日背書，是依證人劉陳修及劉正元上開證詞，上訴人公司法定代理人劉文永當不
    可能於上訴人公司為同意或授權訴外人劉正元為背書之行為，是證人劉陳修、劉
    正元關於當時法定代理人劉文永同意及授權背書之行為係在上訴人公司部分之證
    詞，雖難採取。然系爭本票之印文既為真正，而上訴人公司復無法舉證證明系爭
    本票上上訴人之印文係被盜蓋，已如前述，自尚難僅憑證人劉陳修、劉正元關於
    當時法定代理人劉文永同意及授權背書地點證詞之瑕疵，遽認系爭本票上上訴人
    公司印章係遭盜用。再退步言之，縱認上訴人公司法定代理人劉文永於八十六年
    五月十四日已呈心神喪失及精神耗弱，而不具同意及授權訴外人劉正元在系爭本
    票背書之辨識判斷能力，然上訴人公司訴訟代理人於本院審理中復陳明：劉文永
    住院後，將上訴人公司印鑑章交由我婆婆  (即劉陳修)保管，因為我婆婆是長輩
    ，上訴人公司印鑑章應由她保管，我則幫忙管理負責業務，若需要加蓋上訴人公
    司之印鑑章時，需先告知我婆婆，經我婆婆同意才肯加蓋等語，足認訴外人劉陳
    修於上訴人公司法定代理人劉文永於八十五年八月間住院後，即為劉文永之代理
    人之情至明。而證人劉陳修於本院審理中到庭證述時，並未提及其未同意蓋章或
    未授權訴外人劉正元在系爭本票上蓋用上訴人公司及法定代理人劉文永之印章，
    足認被上訴人主張訴外人劉正元盜用印章並偽造背書一節，尚無足採。至上訴人
    公司主張證人劉陳修曾於電話中表示其不知以上訴人公司名義在系爭本票上背書
    ，竟於鈞院審理中證稱上訴人公司當時法定代理人劉文永有同意及授權背書，是
    證人劉陳修之於鈞院之證詞，顯不可採云云，並提出錄音帶一捲及錄音譯文一件
    為證，惟經本院當庭播放錄音帶勘驗結果，證人劉陳修於上訴人公司訴訟代理人
    責問訴外人劉正元持上訴人公司印章背書一事時，屢次提及：上訴人公司印章是
    劉文永在保管，放在袋子裡，我不知道劉正元拿去背書之事等語，有本院八十九
    年三月十四日準備程序筆錄一件在卷可參，而依上訴人公司之前述主張，證人劉
    陳修自劉文永住院後即為上訴人公司及法定代理人劉文永印章之保管人，然證人
    劉陳修對訴外人劉正元盜用上訴人公司印章及偽造背書之情事卻不知情，益徵證
    明系爭本票之上訴人公司背書並無訴外人劉正元盜用印章並偽造背書之情。
(五)另上訴人公司聲請訊問證人林吉市欲證明上訴人公司法定代理人劉文永於八十六
    年五月十四日不具在系爭本票背書之判斷能力云云，然查：上訴人公司法定代理
    人劉文永於第三度中風  (八十五年八月二十二日)後之八十五年八月二十四日至
    八十五年八月二十六日固曾在林吉市醫院住院治療，惟治療期間僅有三天，且呈
    昏迷狀態，然其後上訴人公司法定代理人劉文永即轉至高雄醫學院住院及門診治
    療長達約一年半  (自八十五年八月二十六日起至八十六年十二月二十七日止)，
    故證人林吉市對劉文永病情之瞭解，自不及高雄醫學院之診治醫師，而劉文永於
    高雄醫學院診治期間則自昏迷狀態進步至植物人狀態，再進步至重度痴呆癱瘓狀
    態，且證人即負責診治之醫師劉景寬復證述其無法判斷以劉文永於八十六年五月
    十四之精神狀態有無具有在系爭本票背書之辨識能力，已如前述，故本院認上訴
    人公司主張此部分待證事項已臻明確，而無再訊問證人林吉市之必要。
(六)末者，上訴人復主張被上訴人無對價取得系爭本票，顯屬惡意取得，自不得享有
    系爭本票所載之權利云云，按以惡意取得票據者，不得享有票據上之權利；無對
    價取得票據者，不得享有優於前手之權利，票據法第十四條第一項、第二項定有
    明文。而以惡意取得票據者，係指明知或可得知轉讓票據之人，就該票據無權處
    分而仍予取得。本件被上訴人係自前手石春燕處取得系爭本票，而證人劉正元又
    已到庭證述系爭本票為其所簽發作為向訴外人石春燕借款之憑據等語，證人石春
    燕則證稱：我沒有錢可借予劉正元，乃持系爭本票向被上訴人借款等語，證人石
    春燕既因訴外人劉正元向其借款而取得系爭本票，足認訴外人石春燕取得系爭本
    票為有權處分，而被上訴人又因支付六十萬元後，自有權處分人即訴外人石春燕
    處取得系爭本票，則依上揭所述，自難謂被上訴人係惡意取得系爭本票，此外，
    上訴人又未能舉證證明被上訴人係惡意取得系爭本票，故上訴人公司主張被上訴
    人不得享有票據權利，尚嫌無據。
四、綜上各節，本件被上訴人主張系爭本票由上訴人公司背書，應負本票背書人之責
    任，為可採取，上訴人公司辯稱系爭本票之背書係訴外人劉正元偽造，為無足取
    。從而被上訴人依據票據背書之法律關係，訴請上訴人公司給付票款六十萬元，
    及自到期日即八十七年五月十四日起至清償日止，按年息百分之五計算之利息，
    為有理由，應予准許。又本件係命清償票據債務之判決，依民事訴訟法第三百八
    十九條第一項第四款之規定，應依職權宣告假執行。原審判命上訴人如數給付，
    並依職權宣告假執行，於法並無違誤。上訴意旨指摘原判決不當，求予廢棄改判
    ，為無理由，應予駁回其上訴。
五、另上訴人公司以訴外人劉正元涉嫌偽造系爭本票之上訴人公司背書，上訴人公司
    已於八十八年十一月六日向台灣高雄地方法院檢察署提出告訴，爰於該刑事訴訟
    終結前，聲請裁定停止本件訴訟云云。按訴訟中犯罪嫌疑牽涉其裁判者，法院得
    在刑事訴訟終結前，以裁定停止訴訟程序，民事訴訟法第一百八十三條固有明文
    。然此項規定，法院原有斟酌之權，如認為以不中止訴訟程序為當，自得不命中
    止，最高法院十九年上字第二二五八號、二十九年抗字第一號判例可資參照。又
    按民事訴訟法第一百八十三條所謂訴訟中有犯罪嫌疑牽涉其裁判者，指民事訴訟
    繫屬以後，有犯罪嫌疑牽涉其裁判者而言，至犯罪行為如發生在民事訴訟繫屬以
    前，則不包括在內；本件抗告人請求相對人清償借款，其據以為憑之借據、本票
    ，是否為偽造，為本件訴訟繫屬前發生之事由，並非本件訴訟繫屬中涉有犯罪嫌
    疑，尚不得依民事訴訟法第一百八十三條之規定，裁定停止訴訟程序，有最高法
    院八十年度台抗字第三一０號裁定、八十七年度台抗字第六六九號裁定意旨足參
    。本件上訴人公司法定代理人劉啟宏於八十八年十一月六日向台灣高雄地方法院
    檢察署按鈴申告訴外人正元盜用上訴人公司及前法定代理人之印章而在系爭本票
    上偽造背書，現由該署以八十八年度偵字第二七四四五號偽造文書案件偵查中，
    此有台灣高雄地方法院檢察署申告案件登記簿一紙在卷足憑，是訴外人劉啟宏指
    訴訴外人劉正元偽造本票背書之犯罪事實，係於本件訴訟繫屬 (本件於八十八年
    九月二十八日繫屬) 前發生之事由，揆諸首開說明，並非本件訴訟屬中涉有偽造
    文書之犯罪嫌疑，核與民事訴訟法第一百八十三條之規定不合，且本院依調查證
    據之結果，認被上訴人執有之系爭本票上上訴人公司及前法定代理人劉文永之背
    書非出於偽造或變造，詳如前述，本院斟酌各情，亦認本件訴訟程無中止之必要
    ，上訴人公司聲請裁定停止本件訴訟程序，尚有未合，併予敘明。
六、據上論結，本件上訴為無理由，依民事訴訟法第四百三十六條之一第三項、第四
    百四十九條第一項、第七十八條，判決如主文。
中      華      民      國    八十九    年      五      月    十八    日
                              臺灣高雄地方法院民事第五庭
~B審判長法官  楊惠欽
~B法      官  張維君
~B法      官  張桂美
右為正本係照原本作成。
本判決不得上訴。
中      華      民      國    八十九    年      五      月    十八    日
~B法院書記官  楊銘仁


司法院資訊處製作；財團法人民間司法改革基金會備份。
